---
title: "SOK-1301, Forelsening 6 - Inntektsulikhet i Troms 2015"
author: Derek J. Clark
format:
  html:
    code-fold: true
editor: visual
---

# Inntektsulikhet i Troms fylke, 2015

Her skal vi se på skattetall for Troms fylke fra 2015.

```{r}
#| label: last inn data fra Troms

rm(list=ls())

suppressMessages(library(tidyverse))

url <- "https://raw.githubusercontent.com/uit-sok-1301-h26/uit-sok-1301-h26.github.io/refs/heads/main/data/skatt_troms_2015.RDS"

skatt_troms_2015 <- url %>%
  url() %>%
  gzcon() %>% 
  readRDS()

```

Plott 100 persentiler for å vise inntektsfordelingen

```{r}
#| label: persentil plott fr skatt

df <- skatt_troms_2015 %>%
  select(inntekt) %>% 
  quantile(probs = seq(0,1, .01), na.rm=TRUE)


df <- as_tibble(df)

df <- df %>% 
  add_column(Persentil=c(0:100))

df <- df %>% 
  rename(inntekt_fr_skatt=value)


df %>% 
  ggplot(aes(x=Persentil,y=inntekt_fr_skatt/1000)) +
  geom_col()+
  labs (title = "Inntektsfordeling i Troms 2015 (før skatt)",
        y = "Inntekt (1000kr)", x= "Persentil")+
  theme_minimal()
  

```

# Oppgave - ulikhet i Tromsø kommune i 2015

1.  Installer pakken `gglorenz` .
2.  Lag et datasett fra `skatt_troms-2015` hvor du trekker ut verdier for Tromsø kommune (i 2015 hadde Tromsø kommunenummer 1902).
3.  Bruk `gglorenz` til å tegne en Lorenz-kurve for Tromsø i 2015 basert på inntekt (før skatt), og beregne Gini-koeffisienten.
4.  Lag en ny variabel for inntekt etter skatt.
5.  Tegne en Lorenz-kurve for Tromsø i 2015 basert på inntekt etter skatt, og beregne Gini-koeffisienten.
6.  Hvorfor funket dette ikke?
7.  Rett opp feilen og tegn/beregn på nytt.
8.  Hvilke konklusjoner kan du trekke fra din analyse?
