---
title: "Vi lager en litt penere pdf"
subtitle: "Uten kode og advarsler"
author: "Derek J. Clark"
format: pdf
echo: false
output: false
editor: visual
---

## Introduksjon

Dette dokumentet er laget i Quarto. Her kan man sy sammen kode med annet innhold i et ferdig dokument. Lær mer om Quarto på <https://quarto.org>.

## Kjøre kode

Koden kan kjøres interaktivt. **Vi kan spesifisere at koden ikke skal vises i pdf, denne gangen i YAML blokken.**

```{r}


rm(list=ls())
library(tidyverse)
```

**Vi ber nå om at output fra konsollen ikke vises i pdf.**

Følgende kode henter dataene vi brukte i Forelesning 3.

```{r}


link <- 
  "https://raw.githubusercontent.com/owid/co2-data/master/owid-co2-data.csv"
co2data <- read_csv(link)
```

Her har jeg valgt å ikke vise utskrift av konsollen i det ferdige dokumentet. Så lager jeg en figur. For at figuren skal vises må vi skrive `#| output: true` i kodeblokken

```{r}
#| output: true

countries <- c("Norway", "China", "France", "United States", "Saudi Arabia")

co2data %>% 
  filter(country %in% countries, year >=1900) %>% 
  ggplot(aes(x=year, y=co2_per_capita, color = country)) %>%
  + geom_line() %>%
  + theme_minimal() %>%
  + xlab("År") %>%
  + ylab("CO2 utslipp per person") %>%
  +  ggtitle("CO2 utslipp per person per år, 1900 - 2020") 
```
