---
title: "Vi lager en webside"
subtitle: "HTML med skjult kode"
author: "Derek J. Clark"
date: today
date-format: DD/MM/YYYY
format:
  html:
    code-fold: true
    code-tools: true
    code-copy: false
    self-contained: true
output: false
warning: false
editor: visual
---

## Introduksjon

Dette dokumentet er laget i Quarto. Her kan man sy sammen kode med annet innhold i et ferdig dokument. Lær mer om Quarto på <https://quarto.org>.

## Kjøre kode

```{r}


rm(list=ls())
library(tidyverse)
```

Følgende kode henter dataene vi brukte i Forelesning 3.

```{r}


link <- 
  "https://raw.githubusercontent.com/owid/co2-data/master/owid-co2-data.csv"
co2data <- read_csv(link)
```

Her er en figur

```{r}
#| output: true

countries <- c("Norway", "China", "France", "United States", "Saudi Arabia")

co2data %>% 
  filter(country %in% countries, year >=1900) %>% 
  ggplot(aes(x=year, y=co2_per_capita, color = country)) %>%
  + geom_line() %>%
  + theme_minimal() %>%
  + xlab("År") %>%
  + ylab("CO2 utslipp per person") %>%
  +  ggtitle("CO2 utslipp per person per år, 1900 - 2020") 
```

Vi skal prøve å være litt lur med figurens tittel. Vi har skrevet 1900-2020, og nederste årstall er greit ettersom vi spesifiserer 1900 som tidligst år. Siste år avhenger av evt oppdateringer i datasettet. Følgende kode tilpasser dette dynamisk ved å definere et objekt som heter `sluttår` som vi limer inn i tittelen.

```{r}
#| output: true
countries <- c("Norway", "China", "France", "United States", "Saudi Arabia")

plotdata <- co2data %>% 
  filter(
    country %in% countries,
    year >= 1900,
    !is.na(co2_per_capita)
  )

sluttår <- max(plotdata$year)

plotdata %>% 
  ggplot(aes(x = year, y = co2_per_capita, color = country)) +
  geom_line() +
  theme_minimal() +
  xlab("År") +
  ylab("CO2 utslipp per person") +
  ggtitle(paste0("CO2 utslipp per person per år, 1900 - ", sluttår))
```
