---
title: "Konsumentteori"
author: "Mikko Moilanen & Derek J. Clark"
format: 
  revealjs:
    chalkboard: true
  
execute: 
  echo: false
  output: true
editor: visual
---

```{r setup, include=FALSE}
knitr::opts_chunk$set(warning = FALSE)
```

## Konsumentens preferanser

Vi ser på en konsument som kan kjøpe gode $x_1$ og $x_2$.

Konsumentens preferanser uttrykkes gjennom en nyttefunksjon:

$$U(x_1,x_2)$$

Konsumenten liker begge goder, dvs $\frac{\partial U}{\partial x_1}>0, \frac{\partial U}{\partial x_2}>0$

## Indifferenskurver I

En indifferenskurve viser kombinasjoner av de to godene som gir konsumenten like mye nytte.

Matematisk ser en indifferenskurve slik ut:

$$u_0=U(x_1,x_2)$$

Her er $u_0$ nyttenivået som oppnåes.

## Indifferenskurver II

```{r}

rm(list = ls())

suppressPackageStartupMessages(library(tidyverse))


#lag aksen for tegningen

axes_1 <- ggplot()+
  labs(x=expression(x[1]), y=expression(x[2]))+
  theme(axis.title = element_text(size = 15),
        plot.title = element_text(size = 15),
        panel.background = element_blank(), # hvit bakgrunn
        axis.line = element_line(colour = "black"), # sett inn akselinjer
        axis.title.x = element_text(hjust = 1),
        axis.title.y = element_text(angle = 0, vjust = 1, hjust=1))+ # juster labels på aksene  
  coord_fixed(ratio = 1)+ # lik skala for x og y aksen
  scale_x_continuous(limits = c(0, 20), expand = c(0, 0))+
  scale_y_continuous(limits = c(0, 20), expand = c(0, 0)) # begrense aksene
# og sikre at akselinjene møttes i (0,0).

# nyttefunkjsonen som brukes U=x1^.5x2^.5 (Cobb-Douglas)

# vi angir noen indifferenskurver

I_0 <- function(x_1) (5^2)/x_1 # nyttenivå 5
I_1 <- function(x_1) (7.3485^2)/x_1 # nytte=7.3485
I_2 <- function(x_1) (9^2)/x_1 # nytte =9

figur_1 <- axes_1 + labs(title="Indifferenskurver")+
  stat_function(
        fun=I_0,
        mapping = aes()
        ) +
  stat_function(
                fun=I_1,
                mapping = aes()
  ) +
  stat_function(
                fun=I_2,
                mapping = aes()
  )+
  annotate("text",x=19,y=1, label=expression(u[0]))+
  annotate("text",x=19,y=3.3, label=expression(u[1]))+
  annotate("text",x=19,y=5.3, label=expression(u[2]))

figur_1
```

## Egenskaper ved indifferenskurver

- heller nedover (ettersom konsumenten liker begge godene)

- $u_2>u_1>u_0$

- kontinuerlig

- tynn

- krysser ikke for samme individ

## Marginal substitusjonsbrøk

```{r}

figur_2 <- axes_1+
  labs(title="Marginal substitusjonsbrøk")+
  stat_function(
                fun=I_1,
                mapping = aes()
  )+
  annotate("text",x=19,y=3.3, label=expression(u[1]))


#+
 # geom_segment(aes(x=0, y=17.9, xend=10.8, yend=0))+
#  geom_segment(aes(x=5, y=0, xend=5, yend=9.8), linetype="dashed")+
 # geom_segment(aes(x=0, y=9.8, xend=5, yend=9.8), linetype="dashed")
  

figur_2
```

Helningen til indifferenskurven kalles marginal substitusjonsbrøk (MSB)

Den viser hvor mye av gode 2 konsumenten er villig til å gi bort for å få en ekstra enhet av gode 1.

## Konsumentens budsjett I

Konsumentens muligheter begrenses av sitt budsjett.

Gitt priser $p_1, p_2$ for gode 1 og 2 vil utgiften til innkjøp av gode $i=1,2$ være $p_ix_i$.

Summen av utgiftene kan ikke overstige konsumentens inntekt ($m$):

$$m\geq p_1x_1 + p_2x_2   $$

## Konsumentens budsjett II

Vi ser på konsum i én periode, og da har ikke konsumenten noen motiv for å spare.

Hen liker godene, og derfor bruker hele sitt budsjett slik at budsjettbetingelsen blir

$$m=p_1x_1 + p_2x_2$$

## Relativ pris på gode 1

Budsjettlinjen kan skrives

$$x_2 = \frac{m}{p_2}-\frac{p_1}{p_2}x_1$$

Helningen til budsjettlinjen er $-\frac{p_1}{p_2}$ som er den relative prisen på gode 1.

Dette viser hvor mange enheter av gode 2 konsumenten må gi opp for å kjøpe en ekstra enhet av gode 1.

## Budsjettlinjen

```{r}
# p1=1.5 p2=1, m=18

buds_0 <- function(x_1) 18-1.5*x_1

figur_3 <- axes_1+
  labs(title="Konsumentens budsjett")+
  stat_function(
                fun=buds_0,
                mapping = aes()
  )+
  annotate("text",x=4.5,y=18, label=expression(m/p[2]))+
  geom_segment(aes(x=3, y=18, xend=.2, yend=18),
               arrow = arrow(length = unit(0.25, "cm")))+
  annotate("text",x=12,y=4., label=expression(m/p[1]))+
  geom_segment(aes(x=12, y=3, xend=12, yend=.2),
               arrow = arrow(length = unit(0.25, "cm")))

figur_3
```

$\frac{m}{p_i}$ er den maksimale mengden av gode $i$ som konsumenten kan kjøpe (ved å kun kjøpe dette godet).

## Prisendringer

Dersom prisen på gode 1 økes blir budsjettlinjen brattere.

Den relative prisen på gode 1 øker, og konsumentens mulighetsområde blir mindre.

```{r}

# øker p1 til 3
buds_1 <-  function(x_1) 18-3*x_1

figur_4 <- axes_1+
  labs(title="Økning i pris på gode 1")+
  stat_function(
                fun=buds_0,
                mapping = aes()
  )+
   stat_function(
                fun=buds_1,
                mapping = aes()
  )+
  annotate("text",x=4.5,y=18, label=expression(m/p[2]))+
  geom_segment(aes(x=3, y=18, xend=.2, yend=18),
               arrow = arrow(length = unit(0.25, "cm")))+
  geom_curve(aes(x=10.5, y=2, xend=5.5, yend=1.5),
               arrow = arrow(length = unit(0.25, "cm")))

figur_4
```

Maksimal mengde av gode 2 som kan kjøpes har ikke endret seg (prisen på gode 2 er ikke endret).

## Inntektsendringer

Får konsumenten mer inntekt vil budsjettlinjen parallell-forskyves i nordøst retning

Hellningen er det samme ettersom priser er konstante.

```{r}

# øke inntekt til 20
buds_2 <-  function(x_1) 20-1.5*x_1

figur_5 <- axes_1+
  labs(title="Økning i inntekt")+
  stat_function(
                fun=buds_0,
                mapping = aes()
  )+
   stat_function(
                fun=buds_2,
                mapping = aes()
  )+
  geom_curve(aes(x=10.8, y=1.8, xend=12, yend=2),
               arrow = arrow(length = unit(0.25, "cm")))

figur_5
```

## Konsumentens tilpasning

```{r}

figur_6 <- axes_1+
  labs(title="Konsumentens tilpasning")+
  stat_function(
                fun=I_1,
                mapping = aes()
  )+
  stat_function(
                fun=buds_0,
                mapping = aes()
  )+
  annotate("text",x=19,y=3.3, label=expression(u[1]))+
  geom_segment(aes(x=6, y=0, xend=6, yend=9), linetype="dashed")+
  geom_segment(aes(x=0, y=9, xend=6, yend=9), linetype="dashed")+
  annotate("text",x=14,y=9, label="Optimal tilpasning")+
  geom_segment(aes(x=8, y=9, xend=6.5, yend=9),
               arrow = arrow(length = unit(0.25, "cm")))+
  geom_point(aes(x = 6, y = 9), color = "red", size = 2)
  

figur_6

# løsning x1=6 x2=9
```

I tilpasningspunktet har vi $MSB = \frac{p_1}{p_2}$.

## Effekt av en økning i $p_1$

```{r}
# øk pris på p1 til 3

I_ny <- function(x_1) (5.196^2)/x_1 # nyttenivå 5.196
figur_7 <- axes_1+
  labs(title="Økning i pris på gode 1")+
  stat_function(
                fun=I_1,
                mapping = aes()
  )+
  stat_function(
                fun=I_ny,
                mapping = aes()
  )+
  stat_function(
                fun=buds_0,
                mapping = aes()
  )+
  stat_function(
                fun=buds_1,
                mapping = aes()
  )+
  annotate("text",x=19,y=3.3, label=expression(u[1]))+
  geom_segment(aes(x=6, y=9, xend=3, yend=9),
               arrow = arrow(length = unit(0.25, "cm")))+
  geom_point(aes(x = 6, y = 9), color = "red", size = 2)+
  geom_point(aes(x = 3, y = 9), color = "red", size = 2)
  

figur_7

# ny tilpasning x1=3 x2=9
```

I dette eksempelet faller forbruk av gode 1 mens konsumenten kjøper like mye av gode 2.

Konsumenten får det verre, dvs lavere nyttenivå etter prisøkningen.

## Inntekts- og substitusjonseffekten I

En prisøkning har to effekter på konsumentens tilpasning

- det kjøpes mindre av varen som er blitt relativ dyrere (**substitusjonseffekt**)

- realinntekten er redusert som vil sannsynligvis redusere forbruk av begge godene (**inntektseffekt)**

## Inntekts- og substitusjonseffekten II

```{r}
fikt_bud <- function(x_1) 25.456-3*x_1

figur_8 <- figur_7+
  stat_function(
                fun=fikt_bud,
                mapping = aes(), linetype="dashed"
  )+
  annotate("text",x=7,y=9, label="A")+
  annotate("text",x=2,y=9, label="B")+
  annotate("text",x=5,y=13, label="C")+
  geom_point(aes(x = 6, y = 9), color = "red", size = 2)+
  geom_point(aes(x = 3, y = 9), color = "red", size = 2)+
  geom_point(aes(x = 4.24, y = 12.728), color = "red", size = 2)
  

figur_8
```

Opprinnelige tilpasning er $A$ og ny tilpasning er $B$

Totaleffekten av prisøkningen er $AB$

## Inntekts- og substitusjonseffekten III

```{r}
figur_8
```

Tankeeksperiment: hva om konsumenten ble kompensert for prisøkningen ved at vi gir dem inntekt nok til å finne en ny tilpasning på den opprinnelige indifferenskurve $u_1$.

## Inntekts- og substitusjonseffekten IV

```{r}
figur_8
```

Skyv budsjettlinjen (med de nye prisene) parallellt utover inntil den tangerer $u_1$. (Striplet linje)

Dette gir en tilpasning i $C$.

## Inntekts- og substitusjonseffekten V

Dersom konsumenten hadde nok inntekt til å oppnå $u_1$ gitt de nye prisene, så ville hen ha substituert bort fra gode 1 som er blitt relativt dyrere.

Dette er substitusjonseffekten som går fra $A$ til $C$. Negativ for varen som er blitt relativt dyrere, positiv for $x_2$.

Resten av endringen i konsumentens tilpasning ($C$ til $B$) skyldes at hen har fått lavere realinntekt pga. prisøkningen. Dette er inntektseffekten, og reduserer etterspørselen etter begge godene.
